臺灣高等法院民事判決　　　　　　　　 99年度重上字第252號
上　訴　人　宏亞食品股份有限公司
法定代理人　張豪城
訴訟代理人　顧立雄律師
　　　　　　白友桂律師
被　　　告　東股份有限公司
法定代理人　錢蔭範
訴訟代理人　傅祖聲律師
　　　　　　鍾薰嫺律師
複　代理人　任芳儀律師
上列當事人間請求損害賠償事件，上訴人對於中華民國99年2月
26日臺灣臺北地方法院98年度重訴字第338號第一審判決提起上
訴，本院於100年9月13日言詞辯論終結，判決如下：
    主      文
原判決關於駁回上訴人後開第二項之訴部分，及該部分假執行之
聲請，並訴訟費用之裁判廢棄。
被上訴人應給付上訴人新臺幣參佰零壹萬零玖佰零伍元，及自民
國九十七年十一月二十六日起至清償日止，按年息百分之五計算
之利息。
其餘上訴駁回。
第一、二審訴訟費用，由被上訴人負擔十分之一，餘由上訴人負
擔。
本判決命被上訴人給付部分，於上訴人以新臺幣壹佰零壹萬元或
等值之臺灣銀行無記名可轉讓定期存單供擔保後得假執行，但被
上訴人以新臺幣參佰零壹萬零玖佰零伍元或等值之臺灣銀行無記
名可轉讓定期存單為上訴人預供擔保，得免為假執行。
    事實及理由
一、上訴人起訴主張略以：被上訴人為銨粉之輸入業者，伊向其
    購買銨粉作為食物添加物使用，已有多年。詎被上訴人售予
    伊之銨粉（下稱系爭銨粉），含有毒物質三聚氰胺，與債之
    本旨不符，亦欠缺保證品質，致伊生產之食品遭主管機關高
    雄市衛生局於民國97年10月間，檢驗出含有相當劑量之三聚
    氰胺，行政院衛生署（下稱衛生署）並要求伊將所有使用系
    爭銨粉之產品下架回收，致伊受有：(一)產品銷毀所受損失新
    臺幣（下同）5,023,772元；(二)庫存產品包裝材料等銷毀所
    受損失911,955元；(三)回收產品支出運費、人力費用、公證
    費用計181,097元；(四)產品送交檢驗之相關費用392,235元；
    (五)業績損失10,803,953元；(六)商譽受有難以回復之重大損害
    ，請求非財產上之損害賠償1,000萬元，總計28,067,093元
    。爰依民法第18條、第184條第1項、第191條之1第1項、第4
    項，或民法第360條、第227條、第227條之1擇一請求，求為
    命被上訴人給付28,067,093元，及自97年11月26日起加計法
    定遲延利息。
    被上訴人則以：上訴人使用之銨粉非向伊購買。縱認係向伊
    購買，惟三聚氰胺非有毒物質，不會殘留體內，除非食用過
    量，否則對人體無危害。上訴人產品所含之三聚氰胺非必源
    自系爭銨粉。伊進口之系爭銨粉，已取得食品添加物許可證
    ，均按相關法令完成檢驗，伊無故意、過失等可歸責事由，
    上訴人不得依民法第227條規定請求伊負擔損害賠償責任。
    上訴人未舉證證明伊曾保證系爭銨粉之品質，或故意不告知
    系爭銨粉之瑕疵，其不得依民法第360條之規定請求伊負損
    害賠償責任。另上訴人未舉證證明其損害之發生與系爭銨粉
    之通常使用具有相當因果關係，伊就防止損害之發生並已盡
    相當注意義務，其依民法第191條之1之規定為本件請求，亦
    無理由。又上訴人就損害賠償之項目應舉證以實其說，所主
    張之損害賠償金額過高。縱認伊應負損害賠償責任，亦僅限
    於衛生署於原審回函中「牛奶工坊威化，有效日期：西元
    2009.09.10」、「芝麻工坊威化，有效日期：西元2010.10.
    16」2項產品銷毀所生之費用。況上訴人就使用之食品原料
    亦怠於為相關安全檢測，其請求伊負全部損害賠償責任，實
    屬可議等語，資為抗辯。
二、原審駁回上訴人之請求。上訴人提起上訴，聲明：
    (一)原判決廢棄。
    (二)被上訴人應給付上訴人28,067,093元及自97年11月26日起
      至清償日止，按年息5%計算之利息。
    (三)願以現金或等值之臺灣銀行無記名可轉讓定期存單供擔保
      ，請准宣告假執行。
    被上訴人答辯聲明：
    (一)上訴駁回。
    (二)如受不利判決，願供現金或等值之臺灣銀行無記名可轉讓
      定期存單為擔保，請准宣告免為假執行。
三、不爭執事項（見本院卷一第221-222頁）：
  (一)被上訴人自94年間起，透過大陸地區黑龍江鴻佳國際貿易有
    限公司（下稱鴻佳公司）進口大陸地區河北辛集市化二化工
    有限公司（下稱辛集市公司）生產之銨粉。被上訴人就該銨
    粉已取得衛生署名稱：「碳酸氫銨（AMMONIUMBICARBONATE
    ）」、用途：「膨鬆劑」所核發之食品添加物許可證。
  (二)被上訴人自辛集市公司進口之銨粉，經台灣檢驗科技股份有
    限公司（下稱SGS）檢測出含三聚氰胺。
  (三)上訴人於96年12月至97年9月間，曾向被上訴人購買銨粉。
    被上訴人出售之銨粉產品包裝上有「地球牌」、「進口商：
    東股份有限公司」、「製造商：辛集市化二化工有限公司
    」、「食物添加物用」及「本品可於各類食品中視實際需要
    適量使用」等說明。
  (四)上訴人生產之食品牛奶工坊（有效日期西元2009.9.10）、
    芝麻工坊威化（有效日期西元2010.10.16），於97年10月1
    日遭高雄市政府衛生局檢驗出含有三聚氰胺0.186ppm、
    0.248ppm，要求上訴人下架回收（見原審審重訴卷第23頁）
    。
  (五)衛生署98年10月29日函記載：「四、98年10月7日本署藥物
    食品檢驗局即曾經派員至台北市之化工原料行、烘焙材料行
    價購銨粉檢體五件，進行三聚氰胺檢測，5件市售銨份有4件
    檢出，含量為293.5-631.3ppm，案經台北市政府衛生局98年
    10月7日函復，稽查結果進口商為東公司」、「七、本署
    為保護國民健康，仍於98年10月18日發布禁止中國大陸產製
    之碳酸氫銨銨粉）進口，並要求食品業者，勿在食品中添加
    中國大陸製或工業用銨粉。八、案經台北市政府衛生局調查
    前開『銨粉』流向，發現有銷售予宏亞食品股份有限公司(
    以下簡稱宏亞公司)，復經桃園縣政府衛生局稽查回報，確
    認宏亞公司購入0.7公噸，使用0.67公噸，封存0.03公噸。
    九、同案並經各縣市衛生局清查結果，宏亞公司使用含銨粉
    而且作為食品用之原料，因此所製售之『牛奶工坊威化有效
    日期：西元2009.09.10』『芝麻工坊威化有效日期：西元
    2009.06.24』，經高雄市政府衛生局抽驗後，驗出三聚氰胺
    0.186ppm、0.248ppm」（見原審重訴卷第110、111頁）。
  (六)衛生署99年7月23日函記載：案內產品檢出三聚氰胺含量
    0.186ppm、0.248ppm，依據風險評估資料判斷，一般人在正
    常飲食下，可藉由飲水排出體外。（見本院卷一第126頁）
  (七)衛生署就碳酸氫銨所核發97年10月間仍有效之食品添加物許
    可證之商號，包括東、瀚維、協明、群耀，其中瀚維、協
    明、群耀於97年1月至10月間並未出售銨粉予宏亞公司（見
    本院卷一第150-152頁）。
  (八)對於衛生署97年10月21日衛署食字第0970408322號函（見本
    院卷一第189頁）之形式上之真正不爭執。
  (九)對於上訴人原證25回執（見原審重訴卷第80頁）之形式上之
    真正不爭執。
四、上訴人主張被上訴人出售予上訴人之系爭銨粉，與債之本旨
    不符，亦欠缺保證品質，致上訴人為通常使用後受有損害，
    被上訴人應賠償28,067,093元等情，為被上訴人所否認，並
    以前開情詞置辯。經查：
  (一)按「商品製造人因其商品之通常使用或消費所致他人之損害
    ，負賠償責任。但其對於商品之生產、製造或加工、設計並
    無欠缺或其損害非因該項欠缺所致或於防止損害之發生，已
    盡相當之注意者，不在此限。前項所稱商品製造人，謂商品
    之生產、製造、加工業者。其在商品上附加標章或其他文字
    、符號，足以表彰係其自己所生產、製造、加工者，視為商
    品製造人。商品之生產、製造或加工、設計，與其說明書或
    廣告內容不符者，視為有欠缺。商品輸入業者，應與商品製
    造人負同一之責任」，民法第191條之1定有明文。其立法理
    由為「商品製造人之責任，宜採侵權行為說。對其商品所生
    之損害，應負賠償責任，以保護消費者之利益。欲免除其責
    任須證明對商品之生產、製造（包括設計）、加工，並無欠
    缺或其損害非因該項欠缺所致或防止損害之發生，已盡相當
    之注意。商品之經過品質管制或已送政府機關檢驗合格，不
    能謂為已盡防止損害發生之注意，不得以此免責。商品製造
    人於此係負中間責任」、「商品之品質、功能，與其說明書
    或廣告之內容不符，使該商品之購買或消費者誤信而為使用
    消費，致生損害，即應視為商品之生產、製造或加工有欠缺
    」、「商品如係國外所輸入者，因轉賣、運銷等原因使該
    商品之製造人難於追查，應使該商品之輸入業者，對該商品
    之瑕疵，負與製造人同一責任」（見原審重訴卷第45頁）。
    查上訴人於96年12月至97年9月間，向被上訴人購買自辛集
    市公司進口之系爭銨粉，作為膨脹劑用途之食品添加物使用
    之事實，有原（物）料訂購單、統一發票、包裝照片、衛生
    署食品添加物許可證可稽（見原審審重訴卷第86-87、143-1
    54、160-161頁，重訴卷第57-69頁），兩造對此亦不爭執（
    見本院卷一第221頁）。顯示系爭銨粉為被上訴人自大陸地
    區輸入，並以作為膨脹劑用途之食品添加物，出售予上訴人
    ，故系爭銨粉用於食品添加作為膨脹劑使用時，即屬商品之
    通常使用。依上開規定，被上訴人就系爭銨粉因供食品添加
    作為膨脹劑使用所致之損害，應負與製造人同一之損害賠償
    責任。
  (二)次查，被上訴人自辛集市公司進口之銨粉，於97年10月間經
    SGS檢測出含三聚氰胺，為兩造所不爭執（見本院卷一第221
    頁背面，原審審重訴卷第55頁）。又碳酸氫銨，俗稱銨粉，
    係屬於衛生署公告之食品添加物使用範圍及限量標準所列的
    合法添加物，用途限定為食品膨脹劑，得於食品中視實際需
    要使用，但仍不得檢出有害物質；食品級銨粉為添加物使用
    ，但是其三聚氰胺標準仍不得檢出；衛生署已掌握東公司
    所有銨粉流向資料，並已在10月17日夜晚，緊急通令轄區各
    衛生局，立即進行清查及封存所有銨粉原料，有衛生署97年
    10月18日新聞稿、99年11月29日署授食字第0990068069號函
    可考（見原審重訴卷第151頁，本院卷一第186-188頁）。另
    衛生署藥物食品檢驗局曾於98年10月7日派員至臺北市之化
    工原料行、烘焙材料行價購銨粉檢體5件，進行三聚氰胺檢
    測，5件市售銨粉有4件檢出，含量為293.5-631.3ppm，經臺
    北市政府衛生局98年10月17日函復稽查結果，進口商為被上
    訴人，行政院衛生署為保護國民健康，於98年10月18日發布
    禁止大陸地區產製之銨粉進口，並要求食品業者，勿在食品
    中添加大陸地區製或工業用銨粉；亦有衛生署98年10月29日
    衛署食字第0980408070號函附臺北市政府衛生局97年10月17
    日北市衛藥食字第09738806200號函、查驗工作報告表、進
    貨明細表、進口報單、新聞稿可查（ 見原審重訴卷第110-
    111、118-153頁）。又衛生署於97年10月21日行文各縣市衛
    生局，請持續追查被上訴人所進口之銨粉下游廠商，該廠商
    如為食品加工業者，其銨粉應予沒入並封存，有衛署食字第
    0970408322號函可稽（見本院卷一第189頁）。顯示被上訴
    人自辛集市公司進口之銨粉，確實檢驗出含有三聚氰胺，且
    經衛生署基於保護國民健康之理由，禁止食品中添加大陸地
    區製銨粉，否則即須下架、沒入及封存。被上訴人引衛生署
    網頁資料、99年7月23日0990038948號函及化驗報告（見本
    院卷一第57-60、98-101、126頁），辯稱三聚氰胺並非有毒
    物質，且非銨粉之檢測項目云云，並不足採。
  (三)再查上訴人生產之食品牛奶工坊（有效日期西元2009.9.10
    ）、芝麻工坊威化（有效日期西元2010.10.16），於97年10
    月1日遭高雄市政府衛生局檢驗出含有三聚氰胺0.186ppm、
    0.248ppm，要求上訴人下架回收，有高雄市政府衛生局97年
    10月8日高市衛食字第0970040170號函為證（見原審審重訴
    卷第23頁），被上訴人對此並不爭執（見本院卷一第221頁
    背面）。上訴人主張上開食品，檢驗出含有三聚氰胺，係因
    添加向被上訴人購買之系爭銨粉所致一節，則為被上訴人所
    否認。
  1.按主張法律關係存在之當事人，固應就該法律關係發生所須
    具備之特別要件，負舉證之責任，惟此特別要件之具備，茍
    能證明間接事實，且該間接事實與要件事實間，依經驗法則
    及論理法則已足推認其因果關係存在者，自無不可，非以直
    接證明要件事實為必要（最高法院92年台上字第1971號判決
    要旨參照）。
  2.上訴人主張上開檢驗出含有三聚氰胺之食品，其原料除麵粉
    、植物油、砂糖、奶粉、澱粉等外，尚包括作為膨脹劑使用
    之銨粉，提出食品包裝、配料品項展開量明細表為證（見本
    院卷一第36-37、190頁），經核相符。上訴人復主張其購買
    原物料及產品製造流程，均會以生產作業控管流程電腦作業
    系統加以紀錄，其原料倉之材料帳簿中，記載有銨粉入庫之
    日期，被上訴人均在相同日期或該日期次二日內開具出售銨
    粉予上訴人之發票，由上訴人收執；又原料入庫或上訴人之
    配料室自倉庫領取原料時，均會作成庫存紀錄，並將領用日
    期、領用數量記載於原料倉之材料帳簿中；需要製造成品時
    則會下製造命令單確認製造數量，再交由配料室配料；配料
    室之材料帳簿上則會紀錄每種配料自倉庫領用之時間、數量
    、從配料室被領用出來之原料所生產產品之品名、配料被領
    用量及領用時間；在產品或半成品(例如餅皮)完成時，會製
    作點收單，其上記載所完成之產品數量以及該次製程所有使
    用到的原料數量等情；並提出配料品項展開量明細表、97年
    度原料倉銨粉材料帳簿、統一發票、97年3月份銨粉庫存餘
    額查核本、97年3月13日製造命令單、上訴人97年3月份配料
    室銨粉材料帳簿、上訴人97年3月13日及14日半成品點收單
    為證（見本院卷一第190-219頁）。參以上訴人身為資本總
    額12億元之上市公司，其為使食品蓬鬆、增添口感，而於食
    品中添加膨脹劑，衡情當會選擇領有衛生署就碳酸氫銨所核
    發有效之食品添加物許可證之商號。而衛生署97年10月間仍
    有效之食品添加物許可證之商號，包括被上訴人、瀚維實業
    有限公司（下稱瀚維）、協明化工股份有限公司（下稱協明
    ）、臺灣群耀實業有限公司（下稱群耀），其中瀚維、協明
    、群耀於97年1月至10月間並未出售銨粉予被上訴人，亦有
    衛生署99年7月23日0990038948號函附製造商資料及瀚維、
    協明、群耀公司回函可稽（見本院卷一第126-127、150-152
    頁）。是由上開證據互核觀之，揆諸經驗法則及論理法則，
    上訴人主張於97年度所有用於製造產品之銨粉，均係向被上
    訴人購買自辛集市公司進口之銨粉，應堪採信。被上訴人辯
    稱上訴人亦可能使用工業級銨粉或未領有食品添加物許可證
    之食用級銨粉云云，核屬變態事實，被上訴就此並未舉證以
    實其說，且上訴人既於96年12月至97年9月間，按月向被上
    訴人購買自辛集市公司進口之系爭銨粉，有統一發票可稽（
    見原審審重訴卷第143-154頁），被上訴人辯稱上訴人未使
    用系爭銨粉，係另行購買云云，顯違反常理，被上訴人執此
    置辯，自不足採。
  3.被上訴人自承於97年度出售之銨粉，確實透過黑龍江鴻佳公
    司自辛集市公司及福州耀隆進口（見本院卷一第230頁背面
    ）。而被上訴人自辛集市公司進口之銨粉，於97年10月間經
    SGS檢測出含三聚氰胺；上訴人則於96年12月至97年9月間，
    向被上訴人購買自辛集市公司進口之系爭銨粉，作為膨脹劑
    用途之食品添加物使用；且上訴人於97年度所有用於製造產
    品之銨粉，均係向被上訴人購買；上訴人生產之食品牛奶工
    坊、芝麻工坊威化，於97年10月1日遭高雄市政府衛生局檢
    驗出含有三聚氰胺；均如前述。再「衛生署藥物食品檢驗局
    曾於98年10月7日派員至台北市之化工原料行、烘焙材料行
    價購銨粉檢體5件，進行三聚氰胺檢測，5件市售銨粉有4件
    檢出，含量為293.5-631.3ppm，經台北市政府衛生局98年10
    月17日函復稽查結果，進口商為被上訴人；案經台北市政府
    衛生局調查前開『銨粉』流向，發現有銷售予宏亞食品股份
    有限公司，復經桃園縣政府衛生局稽查回報，確認宏亞公司
    購入0.7公噸，使用0.67公噸，封存0.03公噸。同案並經各
    縣市衛生局清查結果，宏亞公司使用含銨粉而且作為食品用
    之原料，因此所製售之『牛奶工坊威化有效日期：2009.09.
    10』『芝麻工坊威化有效日期：2009.06.24』，經高雄市政
    府衛生局抽驗後，驗出三聚氰胺0.186ppm、0.248ppm」，亦
    有衛生署98年10月29日衛署食字第0980408070號函可稽（見
    原審重訴卷第110、111頁）。顯示上訴人上開檢驗出含有三
    聚氰胺之食品，其作為膨脹劑使用之銨粉，確實為被上訴人
    所出售來自辛集市公司之系爭銨粉。被上訴人雖辯稱上開食
    品之三聚氰胺來源，並非來自系爭銨粉，極有可能因包裝或
    其他過程中污染所致云云。然查上開檢驗出含有三聚氰胺之
    食品，其原料除系爭銨粉外，尚包括麵粉、植物油、砂糖、
    奶粉、澱粉等，其中麵粉、植物油、砂糖，並非此次受三聚
    氰胺事件波及之原料，另奶粉、澱粉經檢驗結果，依上訴人
    提出檢驗報告觀之，並無三聚氰胺成份，有上開食品包裝及
    檢驗報告可考（見本院卷一第36-43頁）。此外，被上訴人
    就上開食品之三聚氰胺來源，係因包裝或其他過程中污染所
    致一節，並未舉證以實其說，核屬被上訴人之臆測之詞，並
    不足採。況縱使上開食品之包裝或其他過程中有污染三聚氰
    胺之可能，惟上開食品所添加作為膨脹劑使用之系爭銨粉，
    既確實含有三聚氰胺，被上訴人辯稱上開食品之三聚氰胺來
    源，並非來自系爭銨粉云云，自不足採。
  (四)查被上訴人就系爭銨粉因通常使用所致之損害，應負與商品
    製造人同一之損害賠償責任，而系爭銨粉用於食品添加作為
    膨脹劑使用時，屬於商品之通常使用，被上訴人將系爭銨粉
    供食品添加作為膨脹劑使用，製成上開牛奶工坊威化、芝麻
    工坊威化，經檢驗含有三聚氰胺，且經衛生署發布使用系爭
    銨粉製造之產品須下架、封存及銷毀，已如前述。上訴人主
    張被上訴人應就其使用系爭銨粉製造產品所受之損害，負賠
    償責任，自屬有據。被上訴人雖辯稱：銨粉製造過程不會產
    生，亦無添加之必要，且非檢測項目，而無從知悉，自已盡
    相當之注意云云，並提出衛生署食品添加物許可證及化驗報
    告為證（見原審審重訴卷第86-90頁）。惟民法第191條之1
    規定之立法理由已載，商品經過品質管制或已送政府機關檢
    驗合格，不能謂為已盡防止損害發生之注意，不得以此免責
    。本件被上訴人向中國大陸進口系爭銨粉出售予上訴人，並
    於包裝上說明「食物添加物用」、「本品可於各類食品中視
    實際需要適量使用」，自應擔保系爭銨粉之生產、製造、加
    工，不得含有任何有害人體之物質，其本身亦負有督促及查
    驗之義務。而三聚氰胺為化工原料，常用於製造美耐皿餐具
    、建材、塗料等，不可用於食品及食品添加物，被上訴人出
    售予上訴人之系爭銨粉，竟含有三聚氰胺，致被上訴人使用
    系爭銨粉製造之產品，經衛生署發布下架、封存及銷毀，被
    上訴人自受有損害，且其損害與系爭銨粉含有不可用於食品
    及食品添加物之三聚氰胺，有相當因果關係。又被上訴人並
    未舉證證明系爭銨粉之生產、製造並無欠缺，或其損害非因
    該項欠缺所致，或於防止損害之發生，已盡相當之注意，自
    無可解免應負商品輸入業者之責任，上訴人主張被上訴人應
    依民法第191條之1負損害賠償責任，自屬有據。
  (五)復按「損害賠償，除法律另有規定或契約另有訂定外，應以
    填補債權人所受損害及所失利益為限。依通常情形，或依已
    定之計劃、設備或其他特別情事，可得預期之利益，視為所
    失利益。因不完全給付而生前項以外之損害者，債權人並得
    請求賠償」，民法第216條定有明文。本件上訴人請求損害
    賠償之各項金額是否合理，茲審核如下：
  1.產品因銷毀所受損失5,023,772元部分：
  (1)上訴人主張使用系爭銨粉製造之產品，因衛生署發布下架、
    封存及銷毀，上訴人於97年12月26日在公證人之監督下將如
    附表15所示使用系爭銨粉之產品全數銷毀，其中除西餅類以
    成本計，其他以出售價格計，共受有損害5,023,772元，提
    出公證書、發票、聲明書為證（見原審審重訴卷第167-274
    頁，重訴卷第70-77頁），被上訴人對於上開證物形式上之
    真正並不爭執（見本院卷一第255頁），上訴人請求被上訴
    人賠償5,023,772元，自屬有據。
  (2)被上訴人雖辯稱其中若有已過保存期限之產品，其銷毀費用
    為上訴人應負擔之營業成本云云。惟依上開公證書所附銷毀
    照片顯示，上訴人銷毀之西餅類產品，其製造日期為97年9
    月30日至97年10月17日不等，距系爭銨粉事件之爆發時點即
    97年10月19日，最長者亦不過19日，此外，被上訴人就其中
    屬已過保存期限本應銷燬之產品一節，並未舉證以實其說，
    被上訴人執此辯稱其費用不應責由被上訴人賠償云云，洵不
    可採。又衛生署於98年10月18日發布禁止食品中添加大陸地
    區製銨粉，向被上訴人進口之銨粉下游廠商，如為食品加工
    業者，其銨粉應予沒入並封存，已如前述。被上訴人辯稱僅
    有牛奶工坊威化、芝麻工坊威化，檢驗含有三聚氰胺，其餘
    產品並無銷毀必要云云，亦不足採。
  2.庫存之產品包裝材料等因銷毀所受損失911,955元部分：
    上訴人主張使用系爭銨粉之產品遭驗出含有有毒物質，致上
    訴人須將產品下架，消費者對上訴人遭驗出含三聚氰胺之產
    品接受度大幅下滑，上訴人不得已停止生產部分商品，原本
    預計用於包裝各項產品所購買如附表12之包裝材料自無法使
    用，而須一併銷毀，計損失911,955元，並提出公證書、各
    包裝材料之購買憑證為證（見原審審重訴卷第167-274、275
    -297頁），被上訴人對於上開證物形式上之真正並不爭執（
    見本院卷一第287頁），上訴人請求被上訴人賠償911,955元
    ，亦屬有據。
  3.回收產品支出相關費用181,097元部分：
  (1)上訴人主張自各通路處運回使用系爭銨粉之產品至桃園總倉
    以待銷毀，所支出之運費屬於上訴人銷毀產品所必要支出之
    費用如附表13所示，共2726.75材，以每材運費18.04元計，
    共49,082元，提出退貨單、移轉單、運費價格憑證為證（見
    原審審重訴卷第298-362頁）。被上訴人對於上開證物形式
    上之真正並不爭執（見本院卷一第287頁背面），上訴人請
    求被上訴人賠償49,082元，亦屬有據。
  (2)人力費用95,015元部分：
    上訴人因產品遭驗出含三聚氰胺，經主管機關勒令須將產品
    回收、下架，上訴人需額外花費人力處理回收、銷毀等事宜
    ，亦須額外耗費時間處理消費者客訴之電話，並辦理各經銷
    商及消費者退換貨事宜，相關人力調度內容、時數及損害金
    額如附表5、附表6所示，惟此部分為被上訴人所否認，上訴
    人就此亦不能舉證以實其說，自不足採。
  (3)公證費用37,000元部分：
    上訴人主張於進行產品銷毀事宜時，為杜爭議，委請公證人
    全程在場逐一清點產品數量並公證產品銷毀情形，支出之公
    證費計37,000元，並提出收據為證（見原審審重訴卷第24頁
    ）。查被上訴人對於該收據形式上之真正並不爭執（見本院
    卷一第287頁背面），且本件三聚氰胺事件若未發生，上訴
    人即無須支出此項費用，是其請求被上訴人賠償公證費用
    37,000元，亦屬有據。
  4.檢驗費用392,235元部分：
    上訴人主張其產品經主管機關驗出含有三聚氰胺後，將產品
    及原料送交檢驗單位進行檢驗，各大賣場亦要求凡使用膨鬆
    劑之產品，上訴人均須檢附檢驗結果始得上架，共支付檢驗
    費用392,235元，並提出收據為證（見原審審重訴卷第25-42
    頁）。惟就上開收據觀之，所檢驗之品項內容為何？與本件
    之因果關係為何？均未具上訴人具體說明，上訴人執此請求
    被上訴人賠償，並不足取。
  5.業績損失10,803,953元部分：
    上訴人主張因其產品使用系爭銨粉，於97年10月間遭驗出含
    有三聚氰胺之有毒物質後，媒體大幅報導，造成消費者對上
    訴人之產品信心盡失，大幅取消產品訂單，各通路經銷商亦
    不願再販售上訴人之產品，上訴人不但無法達成預定之業績
    銷售量，且營業額與往年相比亦明顯下滑，因此受有業績損
    失10,803,953元，並提出財務報表、損益表、退訂單為據（
    見原審審重訴卷第363-420頁）。惟97年度全球因金融海嘯
    而景氣低迷，為眾所週知之事，上訴人主張其他產品之退訂
    與業績下滑，尚難逕認與本件三聚氰胺事件有相當因果關係
    ，上訴人執此請求被上訴人賠償，自不足取。
  6.商譽損失計10,000,000元部分：
    上訴人主張為國內食品界知名業者，使用系爭銨粉生產之工
    坊系列及禮坊系列產品於食品業界亦頗具盛名，上開產品遭
    驗出含有三聚氰胺之有毒物質，並經媒體大幅報導後，消費
    者對上訴人所生產商品之信心盡失，各通路經銷商亦不願再
    販售上訴人之產品，上訴人之商譽受有難以回復之重大損害
    ，上訴人為挽回消費者之信心及商業信用，於97年12月間支
    出之廣告費較往年平均超出一千餘萬元，係為回復上訴人商
    譽、信用所必要，上訴人自得請求1,000萬元之賠償等情。
    惟查廣告費為上訴人自身營運之所需，且亦與97年度全球景
    氣低迷，須多支出促銷廣告有關，尚難逕認與本件三聚氰胺
    事件有相當因果關係，上訴人執此請求被上訴人賠償，亦不
    足取。
  (六)末按「損害之發生或擴大，被害人與有過失者，法院得減輕
    賠償金額，或免除之」，民法第217條第1項定有明文。本件
    上訴人同為商品製造人，其就其商品所添加之膨脹劑不得含
    有有害人體物質，依民法第191條之1規定，亦負有查驗責任
    。上訴人未盡相當之注意加以查驗，其就上開損害之發生或
    擴大，亦與有過失者，本院斟酌兩造均負商品製造人責任，
    認應減免被上訴人二分之一之過失責任為適當。是上訴人依
    191條之1第1項、第4項規定，得請求被上訴人賠償產品銷毀
    所受損失5,023,772元、產品包裝材料銷毀所受損失911,955
    元、回收產品支出運費49,082元、公證費用37,000元，合計
    6,021,809元，另依上訴人與有過失之比例，減輕被上訴人
    二分之一之賠償責任為3,010,905元。又上訴人曾於97年11
    月24日發函請求被上訴人賠償上訴人因系爭銨粉含有三聚氰
    胺所受之損害，被上訴人並於97年11月25日收受該函文，有
    上訴人提出之律師函及回執可稽（見原審重訴卷第78-80頁)
    。上訴人請求被上訴人給付上開損害自97年11月26日起算之
    遲延利息，亦屬有據。再上訴人依191條之1第1項、第4項規
    定請求，既屬有據，上訴人另依民法第18條、第184條第1項
    、第360條、第227條、第227條之1規定請求，核屬選擇合併
    ，本院自毋庸併予審究，附此敘明。
五、綜上所述，上訴人依191條之1第1項、第4項規定，請求被上
    訴人給付3,010,905元，及自97年11月26日起至清償日止，
    按年息5％計算之利息，洵屬有據，應予准許。逾此所為請
    求，為無理由，應予駁回；敗訴部分，其假執行之聲請失所
    附麗，應併予駁回。原審就上開應准許部分，為上訴人敗訴
    之判決，並駁回其假執行之聲請，尚有未洽，上訴意旨求予
    廢棄改判，為有理由，爰由本院予以廢棄改判如主文第2項
    所示，並依兩造之聲請為附條件之准、免假執行之宣告。至
    於上訴人之請求不應准許部分，原判決為上訴人敗訴之判決
    ，並駁回其假執行之聲請，經核於法並無不合，上訴意旨求
    予廢棄改判，為無理由，應駁回其上訴。
六、兩造其餘之攻擊或防禦方法及未經援用或進行調查之證據，
    經本院斟酌後，認為均不足以影響本判決之結果，自無予以
    調查或逐一詳予論駁之必要，附此敘明。
七、據上論結，本件上訴為一部有理由、一部無理由，依民事訴
    訟法第449條第1項、第450條、第79條、第463條、第390條
    第2項、第392條第2項，判決如主文。
中    華    民    國   100    年    10    月    4     日
                  民事第十八庭
                      審判長法  官  湯美玉
                            法  官  胡宏文
                            法  官  李慈惠
正本係照原本作成。
如不服本判決，應於收受送達後20日內向本院提出上訴書狀，其
未表明上訴理由者，應於提出上訴後20日內向本院補提理由書狀
（均須按他造當事人之人數附繕本）上訴時應提出委任律師或具
有律師資格之人之委任狀；委任有律師資格者，另應附具律師資
格證書及釋明委任人與受任人有民事訴訟法第466條之1第1項但
書或第2項（詳附註）所定關係之釋明文書影本。如委任律師提
起上訴者，應一併繳納上訴審裁判費。
中    華    民    國   100    年    10    月    7     日
                            書記官  王敬端
附註：
民事訴訟法第466條之1（第1項、第2項）：
對於第二審判決上訴，上訴人應委任律師為訴訟代理人。但上訴
人或其他法定代理人具有律師資格者，不在此限。
上訴人之配偶、三親等內之血親、二親等內之姻親，或上訴人為
法人、中央或地方機關時，其所屬專任人員具有律師資格並經法
院認為適當者，亦得為第三審訴訟代理人。